臺灣新北地方法院刑事判決
110年度訴字第995號
公  訴  人  臺灣新北地方檢察署檢察官
被      告  陳敬凱


上列被告因偽造文書等案件，經檢察官提起公訴（110年度偵字
第6656號），本院判決如下：
    主  文
陳敬凱犯行使偽造私文書罪，處有期徒刑肆月，如易科罰金，以
新臺幣壹仟元折算壹日。
    事  實
一、陳敬凱明知其與沈宏孝均非森旭設計公司（下稱森旭公司）
    之合夥人、設計師或員工，亦未經森旭公司負責人郭明峻之
    授權或同意，竟基於行使偽造私文書之犯意，以森旭公司之
    合夥人、設計師名義，向郭穎邦承攬位在新北市○○區○○○路0
    段000號17樓房屋之室內裝修工程（下稱本案工程），郭穎
    邦因而同意將本案工程交與陳敬凱施作，嗣陳敬凱於民國10
    7年1月31日持森旭公司為受任方之工程委託合約書與郭穎邦
    簽約，並指示不知情之沈宏孝（所涉詐欺、偽造文書部分，
    另為不起訴處分確定）在森旭公司負責人欄位簽名後，交予
    郭穎邦而行使，表示本案工程係由森旭公司所承攬，足生損
    害於森旭公司。
二、案經郭穎邦訴由臺灣臺北地方檢察署陳請臺灣高等檢察署檢
    察長令轉臺灣新北地方檢察署檢察官偵查起訴。
    理  由
壹、程序事項：
一、為使判決更為簡明，同時方便查考，有關卷號簡稱詳見附件
    卷宗對照清單，合先敘明。
二、本判決下列所引用被告以外之人於審判外之陳述，檢察官及
    被告陳敬凱於本院中表示同意作為證據，有證據能力（見訴
    字卷第48頁、第80頁），復於本院言詞辯論終結前均未聲明
    異議，本院審酌上開證據資料製作時之情況，尚無違法不當
    及證明力明顯過低之瑕疵，認以之作為證據應屬適當，而認
    前揭證據資料有證據能力；而非供述證據部分，本院亦查無
    有何公務員違反法定程序取得之情形，且各該證據均經本院
    於審判期日依法進行證據之調查、辯論，被告於訴訟上之防
    禦權，已受保障，故該等證據資料均有證據能力。
貳、實體事項：
一、認定犯罪事實所憑之證據與理由：
　　訊據被告矢口否認有何行使偽造私文書犯行，辯稱：伊以前
    跟森旭公司負責人郭明峻一起配合作設計，森旭公司剛成立
    的時候，郭明峻有口頭跟伊說可以用森旭公司的名字把客戶
    介紹進來，因此，伊一直以來都用森旭公司名義接案，名片
    也是森旭公司，伊有取得森旭公司授權云云。經查：
 ㈠ 被告於107年1月31日，以森旭公司之合夥人、設計師名義，
    向告訴人郭穎邦承攬本案工程，告訴人因而同意將本案工程
    交與被告施作，嗣被告持以森旭公司為受任方之工程委任合
    約書與告訴人簽約，被告並指示證人沈宏孝在森旭公司負責
    人欄位簽名，並將估價單交予告訴人，表示本案工程係由森
    旭公司所承攬之事實，為被告於本院中坦承不諱（見訴字卷
    第49頁），核與證人即告訴人、證人沈宏孝於警詢、偵查之
    證述（見偵一卷第54至57頁、偵二卷第11至15頁、第31至33
    頁）相符，並有工程委任合約書、估價單、告訴人與被告之
    LINE對話紀錄擷圖在卷（見偵一卷第7至11頁、第20至23頁
    ）可佐，應堪認定。
 ㈡ 證人即森旭公司之負責人郭明峻於警詢時稱：伊為森旭公司
    負責人，伊不認識告訴人及沈宏孝，被告為伊以前的朋友，
    最後一次碰面是103年，伊們並「非」合夥關係，在工作上
    幾乎「沒有」往來，伊就被告以森旭公司名義向告訴人承攬
    本案工程並不知情，伊也「沒有」授權被告及沈宏孝以森旭
    公司名義與告訴人簽約，實際上也沒有參與本案工程，被告
    所獲取之工程款亦未繳回森旭公司等語（見偵一卷第50、51
    頁）、於偵查時證稱：伊「沒有」授權被告可以用森旭公司
    名義在外接單，被告「不是」森旭公司的創辦人跟合夥人，
    被告也「沒有」問過伊可否以森旭公司名義接單，該合約的
    統一編號係森旭公司沒錯，但公司後來換地址了，不是合約
    書上所載地址，伊沒有授權沈宏孝跟被告簽該合約，伊也不
    知情等語（見偵二卷第11至13頁），而被告於偵查時亦稱：
    客觀上伊沒有得到森旭公司之授權，但以森旭公司名義跟業
    主簽約，郭明峻跟沈宏孝均不知情等語（見偵二卷第14頁）
    ，可見森旭公司負責人郭明峻確「未」授權或同意被告以森
    旭公司之名義對外接單，從而，被告於本院中辯稱其有口頭
    得到證人郭明峻授權云云，除前後供述不一外，亦無可採。
    基此，被告「未」經森旭公司負責人之授權或同意，即以森
    旭公司之名義與告訴人簽立工程委任合約書，並將該合約書
    及森旭室內設計估價單交付予告訴人，其主觀上顯有行使偽
    造私文書之故意無訛。
二、綜上所述，本案事證明確，被告犯行堪以認定，應予依法論
    科。
三、論罪科刑及沒收之理由
㈠ 按刑法第210條之偽造私文書罪，以無制作權人而捏造他人名
   義制作該文書為其要件；是偽造他人名義製作私文書，祇須
   表明該文書為該他人所製作為已足，並不以在該文書上同時
   偽造他人之署押或印文為必要（最高法院90年度台上字第650
   7號判決意旨參照）。查被告偽造之工程委任合約書，雖未在
   其上同時偽造名義人之印文或署押，然從形式上觀之既已表
   明該文書係森旭公司所製作，內容亦載明森旭公司為受任方
   及其統一編號、地址等事項，已然具備私文書之性質。是核
   被告所為，係犯刑法第216條、第210 條之行使偽造私文書罪
   。被告偽造私文書後持之行使，偽造之低度行為應為行使之
   高度行為所吸收，不另論罪。
 ㈡ 爰以行為人責任為基礎，審酌被告並無前科，有臺灣高等法
    院被告前案紀錄表在卷（見訴字卷第89頁）可按，素行尚可
    ，其未經森旭公司負責人之授權或同意即以森旭公司名義對
    外承攬設計工程案件，實有不該，兼衡其犯罪之動機、目的
    、手段、且未與森旭公司負責人或告訴人達成和解，及於本
    院中自陳大學畢業之智識程度，現職為設計師，月收入約5
    萬元，須扶養父母之家庭經濟狀況（見訴字卷第85頁）及犯
    後態度等一切情狀，量處如主文所示之刑，並諭知易科罰金
    之折算標準。
㈢ 沒收：
　  被告偽造之工程委任合約書，已由被告交予告訴人而行使之
    ，非被告所有，自不得宣告沒收。至於被告於上開合約書記
    載森旭公司為受任方，僅係作為識別之用，其上亦未蓋印森
    旭公司大小章，並非表示森旭公司已用印，非屬偽造署印文
    （最高法院70年台上字第2480號判例意旨參照），又被告指
    示不知情之沈宏孝於森旭公司負責人欄位簽其姓名，該簽名
    為真正，亦不生偽造署押之問題，自不得依刑法第219條宣
    告沒收，附此敘明。
四、不另為無罪部分：
    公訴意旨認被告此部分亦涉犯刑法第339條第1項詐欺取財罪
     嫌。惟被告堅詞否認有何詐欺之犯行，辯稱：告訴人是伊
    朋友介紹的客戶，想找伊做室內裝修，而不是找森旭公司，
    因為本案工程，伊向告訴人請求工程尾款，後來告訴人才來
    告伊本案等語。經查：
㈠ 證人即告訴人固於警詢及偵查時證稱：伊於106年11月購入現
   住房屋後，經由房仲介紹房屋裝潢設計師陳敬凱，伊與用LIN
   E與被告聯繫，被告有介紹伊所述森旭公司背景給伊，後來伊
   與被告見面2、3次後，決定要簽約等語（見偵一卷第56頁、
   偵二卷第31、32頁），惟告訴人雖稱被告有向其介紹森旭公
   司之背景，然此是否即為告訴人決定將本案工程由被告承攬
   之重要因素，尚有疑義。
㈡ 觀以被告與告訴人間之LINE對話紀錄（見偵一卷第20至23頁）
   ，被告固有向告訴人稱：「剛起步時我是做套房分租設計，
   就是幫忙投資客找尋適合房型規劃套房框間及裝潢，有良好
   的地點及空間規劃及動線才好租得高價格（樺群室內裝修公
   司2年）；再來是進修我的櫃體設計美感及實用性，我任職於
   誠普系統櫃，在系統櫃學習1年；2013年和現在合夥人郭先生
   及莊先生跟沈先生共同成立Trend angle森旭設計至今，服務
   項目為：CIS設計規劃、室內空間設計規劃、展上設計規劃、
   …郭先生負責CIS部分，莊先生和我負責室內設計部分，沈先
   生負責工程部分」（見偵一卷第23頁）等旨，可見被告雖有
   向告訴人稱與郭先生（應係指證人郭明峻）共同成立森旭公
   司，然依該訊息內容整體觀之，被告主要係在向告訴人說明
   其個人的經歷，包含曾從事套房分租設計、系統櫃設計及負
   責室內空間設計規劃，而非著重以森旭公司名義向告訴人承
   攬本案工程，況被告傳送之其他訊息內容亦係直接詢問告訴
   人「我剛從上海回來，上海工程剛竣工，家樂聯絡我說郭先
   生您這邊有這個需求請我跟你聯絡」、「有設定什麼風格嗎
   」、「因為照片很多」等語（見偵一卷第20至22頁），可見
   被告均係以「個人」設計師之立場向告訴人詢問希望設計的
   風格，而未以森旭公司為主體詢問；再者，於告訴人稱希望
   透過公司網站瞭解作品時，被告亦回覆「我們公司沒有設立
   網站，只有facebook粉絲專業，我們沒有把作品放在網路上
   ，這是有關於客戶的隱私設定，如需要看作品集，我們在約
   時間到您的房子去幫您做介紹」等旨（見偵一卷第21頁），
   而告訴人於訊息中亦未就森旭公司或該公司之作品多做詢問
   ，益徵告訴人實際上應係透過與被告個人之聯繫、面談及討
   論後決定將本案工程交由被告，自難認係因被告以森旭公司
   名義向告訴人洽談致告訴人陷於錯誤而與之簽約，自難認對
   告訴人有何詐欺之故意。
㈢ 至於證人沈宏孝固於警詢、偵查時證稱其與森旭公司無關，亦
   不清楚被告向告訴人稱其為森旭公司創辦人或員工等語（見
   偵一卷第54、55頁、偵二卷第11至15頁），然此僅得證明其
   不清楚被告與告訴人承攬本案工程之細節，尚不足以認被告
   確有詐欺告訴人之故意，況證人沈宏孝於警詢及偵查中亦證
   稱：該契約為被告提供，過程中估價、報價、與業主（即告
   訴人）接洽、裝潢需求都是被告負責，伊負責屋內工地現場
   調度人員，現場是聽從被告施作工程，本案工程是業主與被
   告接洽，被告再將工程款分批給付給伊，伊再分給下面師傅
   ，本案工程後期發現無法如期完工，須與業主協商延長工程
   期，但業主不肯延期，之後就交由被告指揮調度，伊之前與
   被告合作都沒有問題等語（見偵一卷第55、45頁、偵二卷第1
   3頁），足見本案工程均係由被告與告訴人接洽，且被告確有
   進場實際履行及施作本案工程，且後續因與告訴人間有承攬
   報酬之爭議，被告甚至向告訴人提出民事給付承攬報酬之訴
   等民事糾紛，有民事案件之起訴狀及言詞辯論筆錄在卷（見
   偵一卷第15至19頁、第24至37頁）可佐，復查卷內並無任何
   足以證明告訴人確實因被告為森旭公司之合夥人或設計師始
   同意將本案工程交由被告承攬之證據，是本案實難認被告主
   觀上具有詐欺取財之犯意，自難遽論被告亦犯刑法第339條之
   詐欺取財罪嫌，此部分原應為被告無罪之諭知，惟公訴意旨
   認被告該部分所為如構成犯罪，與其前開經本院論罪科刑之
   部分為裁判上一罪關係，爰不另為無罪之諭知。 
據上論斷，應依刑事訴訟法第299條第1項前段，判決如主文。
本案經檢察官方心瑜偵查起訴，檢察官詹啟章到庭執行職務。
中　　華　　民　　國　　111 　年　　6 　　月　　28　　日
                  刑事第十九庭  審判長法　官  許博然
　　　　　　　　　
　　　　　　　　　                    法  官  王國耀
　　　　　　　　　
　　　　　　　　　                    法  官  洪韻婷
上列正本證明與原本無異。
如不服本判決，應於判決送達後20日內敘明上訴理由，向本院提
出上訴狀 (應附繕本) ，上訴於臺灣高等法院。其未敘述上訴理
由者，應於上訴期間屆滿後20日內向本院補提理由書「切勿逕送
上級法院」。
                                      書記官  吳依磷
中　　華　　民　　國　　111 　年　　6 　　月　　28　　日
附錄本案論罪科刑法條全文：
中華民國刑法第210條（偽造變造私文書罪）
偽造、變造私文書，足以生損害於公眾或他人者，處5年以下有
期徒刑。

中華民國刑法第216條（行使偽造變造或登載不實之文書罪）
行使第210條至第215條之文書者，依偽造、變造文書或登載不實
事項或使登載不實事項之規定處斷。

附件 卷宗對照清單
一、109年度他字第5734號卷，下稱偵一卷
二、109年度他字第6750號卷，下稱偵二卷
三、110年度偵字第6656號卷，下稱偵三卷
四、110年度審訴字第722號卷，下稱審訴卷
五、110年度訴字第995號卷，下稱訴字卷